【裁判字號】    98,重訴,184
【裁判日期】    990226
【裁判案由】    拆屋還地等
【裁判全文】
臺灣板橋地方法院民事判決             98年度重訴字第184號
原      告  丙○○
訴訟代理人  洪貴參律師
            陳俊文律師
被      告  寅○○
訴訟代理人  戊○○
被      告  午○○
            未○○
兼上二人共同
法定代理人  卯○○
被      告  壬○○
訴訟代理人  李鳳翱律師
被      告  乙○○
            丑○○
            辰○○
            子○○
            巳○○
            己○○○
            甲○○
            庚○○
            辛○○
            癸○○
上二人共同
法定代理人  申○○
上列當事人間請求拆屋還地等事件，經本院於民國99年1 月21日
言詞辯論終結，判決如下：
    主    文
被告寅○○、卯○○、午○○、未○○、乙○○、丑○○、辰○○、子○○應自坐落臺北縣三重市○○○段第一三八五地號土地
上如附圖所示A 部分面積八三點九三平方公尺之建物即門牌號碼
臺北縣三重市○○○路一七二巷十六號建物遷出。
被告寅○○、乙○○、丑○○、辰○○、子○○、巳○○、己○○○應將坐落臺北縣三重市○○○段一三八五地號土地上如附圖
所示A 部分面積八三點九三平方公尺之建物即門牌號碼臺北縣三
重市○○○路一七二巷十六號一樓磚造房屋及二樓鐵皮屋拆除，
將上開土地騰空返還原告。
被告寅○○、己○○○各應給付原告新臺幣壹萬仟伍佰柒拾壹
元及民國九十八年九月一日起至清償日止按年息百分之五計算之
利息，暨自民國九十八年一月一日起至返還上開土地之日止，各
按月給付原告新臺幣壹仟捌佰壹拾捌元。被告乙○○、丑○○、
辰○○、子○○、巳○○各應給付原告新臺幣貳仟柒佰壹拾肆元
及民國九十八年九月一日起至清償日止按年息百分之五計算之利
息，暨自民國九十八年一月一日起至返還上開土地之日止，各按
月給付原告新臺幣參佰陸拾肆元。
被告壬○○、庚○○、辛○○、癸○○應自坐落臺北縣三重市○○○段第一三八五地號土地上如附圖所示B 部分面積二四點零五
平方公尺之建物即門牌號碼臺北縣三重市○○○路一七二巷十八
號建物遷出。
被告壬○○、甲○○應將坐落臺北縣三重市○○○段一三八五地
號土地上如附圖所示B 部分面積二四點零五平方公尺之建物即門
牌號碼臺北縣三重市○○○路一七二巷十八號一樓、二樓磚造房
屋及三樓鐵皮屋拆除，將上開土地騰空返還原告。
被告壬○○、甲○○各應給付原告新臺幣伍仟捌佰拾肆元及自
民國九十八年九月一日起至清償日止按年息百分之五計算之利息
，暨自民國九十八年一月一日起至返還上開土地之日止，各按月
給付原告新臺幣柒佰捌拾貳元。
訴訟費用由被告寅○○、卯○○、午○○、未○○、乙○○、丑
○○、辰○○、子○○、巳○○、己○○○負擔百分之七十八，
被告壬○○、甲○○、庚○○、辛○○、癸○○負擔百分之二十
二。
本判決第一項至第二項於原告以新臺幣壹佰陸拾玖萬伍仟參佰捌
拾陸元為被告寅○○、卯○○、午○○、未○○、乙○○、丑○○、辰○○、子○○、巳○○、己○○○供擔保後得假執行；惟
被告寅○○、卯○○、午○○、未○○、乙○○、丑○○、辰○○、子○○、巳○○、己○○○如於假執行程序實施前，以新臺
幣伍佰零捌萬陸仟壹佰伍拾捌元為原告預供擔保，得免為假執行
。
本判決第三項於原告分以新臺幣肆仟伍佰貳拾肆元、肆仟伍佰貳
拾肆元及玖佰零伍元、玖佰零伍元、玖佰零伍元、玖佰零伍元、
玖佰零伍元各為被告寅○○、己○○○及被告乙○○、丑○○、
辰○○、子○○、巳○○供擔保後得假執行；惟被告寅○○、己○○○及被告乙○○、丑○○、辰○○、子○○、巳○○如於假
執行程序實施前，各以新臺幣壹萬仟伍佰柒拾壹元、壹萬仟
伍佰柒拾壹元及貳仟柒佰壹拾肆元、貳仟柒佰壹拾肆元、貳仟柒
佰壹拾肆元、貳仟柒佰壹拾肆元、貳仟柒佰壹拾肆元為原告預供
擔保，得免為假執行。
本判決第四項至第五項於原告以新臺幣肆拾捌萬伍仟捌佰壹拾元
為被告壬○○、甲○○、庚○○、辛○○、癸○○供擔保後得假
執行；惟被告壬○○、甲○○、庚○○、辛○○、癸○○如於假
執行程序實施前，以新臺幣壹佰肆拾伍萬柒仟肆佰參拾元為原告
預供擔保，得免為假執行。
本判決第六項於原告分以新臺幣壹仟玖佰肆拾伍元、壹仟玖佰肆
拾伍元各為被告壬○○、甲○○供擔保後得假執行；惟被告壬○○、甲○○如於假執行程序實施前，各以新臺幣伍仟捌佰拾肆
元、伍仟捌佰拾肆元為原告預供擔保，得免為假執行。
    事實及理由
壹、程序事項：
    本件被告午○○、未○○、卯○○、乙○○、丑○○、辰○○、子○○、巳○○、己○○○、丁○○、甲○○、庚○○
    、辛○○、癸○○未於言詞辯論期日到場，核無民事訴訟法
    第386 條各款所列情形，均爰依原告聲請，由其一造辯論而
    為判決。
貳、實體事項：
一、原告起訴主張：
  (一)原告向訴外人余建華買受臺北縣三重市○○○段1385地號土
    地（地目「建」，面積1,501.20平方公尺，下稱系爭土地）
    ，於民國97年7 月24日完成所有權移轉登記為所有權人，權
    利範圍全部。又臺北縣三重市○○○路172 巷16號、18號房
    屋（下稱系爭16號、18號建物）無法律上正當權源而占用系
    爭土地，系爭16號、18號二建物面積，經本院於98年6 月4
    日現場履勘並囑託地政機關測量，分別占用系爭土地面積如
    附圖所示位置及83.93 、24.05 平方公尺。
  (二)臺北縣三重市○○○路172 巷16號房屋由陳萬得所興建，惟
    未辦理保存登記，乃陳萬得取得系爭16號建物之事實上處分
    權，陳萬得於已於74年7 月25日死亡，依法以其繼承人寅○○、己○○○、陳添旺為繼承系爭16號建物之事實上處分權
    ，又因陳添旺已於97年9 月3 日死亡，故其繼承人乙○○、
    巳○○、丑○○、辰○○、子○○亦因繼承就系爭16號建物
    有事實上處分權。被告寅○○、乙○○、丑○○、辰○○、
    子○○、巳○○、己○○○所有系爭16號建物並無法律上正
    當權源，占有使用原告所有系爭土地，原告自得依民法第76
    7 條前段之規定，請求渠等將系爭16號建物予以拆除，將無
    權占有之土地返還原告。
  (三)又被告寅○○、卯○○、午○○、未○○、乙○○、丑○○
    、辰○○、子○○等人設籍於系爭16號建物內，該建物並無
    法律上正當權源卻占有使用原告所有系爭土地，渠等設籍於
    系爭16號建物內，亦屬不法妨害原告所有系爭土地之所有權
    ，依民法第767 條中段之規定，原告自得請求請求渠等自系
    爭16號建物遷出。
  (四)而系爭18號建物未辦理保存登記，依臺北縣政府稅捐稽徵處
    三重分處98年6 月10日北稅重二字第0980018548號函，系爭
    18 號 建物之房屋稅納稅義務人為被告壬○○、甲○○（比
    例各為二分之一）。又被告壬○○已自認系爭18號建物之一
    、三樓屬於被告壬○○所有，二樓屬於被告甲○○所有，一
    樓以被告壬○○名義、二樓以被告甲○○名義，於53年間向
    訴外人林金水購買云云。是以，被告壬○○、甲○○就系爭
    18號建物有事實上處分權。而系爭18號建物並無法律上正當
    權源，而占有使用原告所有系爭土地，屬無權占有，依民法
    第76 7條前段之規定，原告自得請求被告壬○○、甲○○將
    系爭18號建物予以拆除，將無權占有之土地返還原告。
  (五)被告壬○○、庚○○、辛○○、癸○○等人設籍於系爭18號
    建物內，該建物並無法律上正當權源卻占有使用原告所有系
    爭土地，渠等設籍於系爭18號建物內，亦屬不法妨害原告所
    有系爭土地之所有權，依民法第767 條中段之規定，原告自
    得請求請求渠等自系爭16號建物遷出。
  (六)被告等人所有建物無權占有原告所有系爭土地，已如前述，
    則被告等受有相當於租金之利益，致原告受有相當於租金之
    損害，原告依民法第179 條不當得利返還請求權，得請求被
    告等返還相當於租金之不當得利，並以起民事準備書狀繕本
    送達為催告之意思表示。系爭土地97年申報地價為每平方公
    尺新臺幣（下同）15,600元，原告以系爭土地申報總價年息
    5%計算請求不當得利。是以，原告請求金額之計算式詳如附
    表所示。又原告向余建華買受系爭土地，而余建華於97年5
    月19日至97年7 月23日間為系爭土地所有權人，被告等無權
    佔用系爭土地，是余建華得請求被告寅○○、乙○○、丑○○、辰○○、子○○、巳○○、己○○○給附相當於租金之
    不當得利11,838元；請求被告壬○○、甲○○給付相當於租
    金之不當得利3,392 元。又余建華將上開債權讓與原告，故
    以民事準備書狀繕本送達被告代債權讓與之通知，原告自得
    向被告等請求給付上開金額之金錢，且原告98年8 月20日民
    事準備書狀繕本已於98年8 月間送達於被告，此有送達證書
    在卷可稽，然仍以98年9 月1 日為計算利息之起日至清償日
    止，按年息5 ％計算之法定遲延利息。爰依民法第767 條、
    179 條之法律關係提起本件訴訟，並聲明如主文所示；願供
    擔保請准宣告假執行。
二、被告部分：
  (一)被告寅○○以其父親陳萬得於50年3月6日向舍人公地管理委
    員會購買系爭土地，惟未辦理移轉登記，然伊自始即為所有
    權人，並非無權占有系爭土地，且伊長期使用系爭土地，並
    使用系爭16號建物，故已向主管機關申請時效取得地上權等
    語置辯，並聲明駁回原告之訴；如受不利益之判決，願供擔
    保請准宣告免為假執行。
  (二)被告壬○○則以系爭土地所有權人原為祭祀公業舍人公所有
    ，於50年3月6日出售予訴外人林金水，林金水再於53年間出
    售系爭18號建物與土地予訴外人即被告壬○○之父許成春，
    故被告壬○○自53年12月12日即遷入系爭房屋居住至今。而
    被告壬○○於53年4月3日取得營造執照，該營造執照註明主
    要用途為：住宅、構造種類為：加強磚造、層數為：貳層、
    建築地址為：三重市○○○路172 巷14號（原三重埔段菜寮
    小段227地號）、峻工期限則為：53年10月2日，均與系爭18
    號建物之用途、構造、層數（系爭18號建物三樓係日後加蓋
    ）、土地坐落相同，顯必經過土地所有權人同意始得在系爭
    土地上興建房屋進而取得營造執造，此觀土地所有權人祭祀
    公業舍人公出具土地使用權證明書亦明，縱門牌號不同，仍
    不影響其同一性，僅被告壬○○於峻工後未辦理保存登記矣
    ，是系爭18號建物坐落於系爭土地上，具有法律上之權源，
    並非無權占有等語置辯，並聲明駁回原告之訴；如受不利益
    之判決，願供擔保請准宣告免為假執行。
  (三)被告午○○、未○○、卯○○、乙○○、丑○○、辰○○、
    子○○、巳○○、己○○○、丁○○、甲○○、庚○○、辛○○、癸○○等人均未於言詞辯論期日到場，亦未提出準備
    書狀作何聲明或陳述。
三、兩造所不爭執之事項：
  (一)系爭土地（地目「建」，面積1,501.20平方公尺，權利範圍
    全部，重測前為臺北縣三重埔段菜寮小段227 地號）為原告
    向訴外人余建華買受，於97年7 月24日完成所有權移轉登記
    為所有權人。
  (二)被告寅○○、卯○○、午○○、未○○、乙○○、丑○○、
    辰○○、子○○、巳○○、己○○○現以系爭16號建物占有
    使用原告所有系爭土地，占用面積業經臺北縣三重地政事務
    所測量如附圖所示Ａ部分，計為83.93平方公尺。
  (三)被告壬○○、甲○○、庚○○、辛○○、癸○○現以系爭18
    號建物占有使用原告所有系爭土地，其占用面積業經臺北縣
    三重地政事務所測量如附圖所示Ｂ部分，計為24.05 平方公
    尺。
  (四)原告向余建華買受系爭土地，而余建華於97年5 月19日至97
    年7 月23日間為系爭土地所有權人，被告等無權佔用系爭土
    地，是余建華將上開相當不當得利租金損失之債權讓與原告
    ，故以民事準備書狀繕本送達被告代債權讓與之通知。
  (五)被告寅○○以地上權取得時效為由，向地政機關申請辦理登
    記，迄今仍未獲准。
四、本件爭點及法院之判斷：
  (一)按以無權占有為原因，請求返還土地者，占有人對土地所有
    權存在之事實無爭執，而僅以非無權占有為抗辯者，土地所
    有權人對其土地被無權占有之事實無舉證責任，占有人自應
    就其取得占有係有正當權源之事實證明之。本件系爭土地為
    原告所有，有土地登記簿謄本在卷可稽，被告占有系爭土地
    之事實，為兩造所不爭執，已如前述，則參酌上開說明，被
    告自應就占有系爭土地之合法權源，負積極舉證之責。本件
    被告寅○○雖辯稱其父親陳萬得於50年3 月6 日向舍人公地
    管理委員會購買系爭土地，惟未辦理移轉登記等情，然查被
    告寅○○首應證明上開土地買賣契約書之真正，況基於「債
    之相對性」原則，被告寅○○亦不得據以對原告主張有使用
    系爭土地之權利。
  (二)次按「主張取得時效之第一要件須為以行使地上權之意思而
    占有，若依其所由發生之事實之性質，無行使地上權之意思
    者，非有變為以行使地上權之意思而占有之情事，其取得時
    效，不能開始進行」，有最高法院64年台上字第2552號判例
    、最高行政法院95年9 月份庭長法官聯席會議決議參照。被
    告寅○○辯稱已申請時效取得地上權等情，惟查被告寅○○
    於本院98年10月22日言詞辯論程序中自認係基於所有權的意
    思而為占有，故被告寅○○等並非以行使地上權之意思而占
    有，參酌上開意旨，自不符民法第772 條之規定，故被告寅
    ○○辯稱已依時效取得地上權而合法使用系爭土地，亦不足
    取。
  (三)被告壬○○辯稱三重市○○○路172 巷14號建物有營造執照
    ，經土地所有權人同意興建，並援引司法院75年11月24 日
    75院台廳一字第06775 號函及臺灣高等法院95年度上易字第
    479 號判決意旨主張合法使用權源等語。惟查，被告壬○○
    所提臺北縣政府建設局核發之53營造字第186 號營造執照所
    載之房屋為三重市○○○路172 巷14號，然被告壬○○、甲○○所有之房屋乃為三重市○○○路172 巷18號，兩者門牌
    號碼不同，是否即與系爭18號建物有關，已有疑問。再者，
    被告壬○○所提之土地使用權證明書，係52年12月間地主三
    重舍人公地管理委員會為訴外人陳德金所出具，與被告壬○○之被繼承人許成春無關，況性質上僅具債權性質，基於「
    債之關係相對性」法理，對第三人不生法律上效力。
  (四)至所引臺灣高等法院95年度上易字第4479號判決意旨：「借
    地造屋未定有期限者，法院自應斟酌房屋之種類、品質及經
    過時期並一切情形，以定其使用土地是否已完畢，不能一概
    認為必須俟房屋毀壞至不堪使用之時，始得謂依借貸目的已
    使用完畢」乃與被告壬○○之抗辯之前揭事實不同，且原告
    與被告壬○○間並無使用借貸關係，被告壬○○徒以52年間
    之土地使用權證明書，主張就系爭土地有使用借貸關係等情
    ，然該土地使用權證明書與被告壬○○之被繼承人許成春無
    關，已於前述，縱使當初系爭房屋經系爭土地所有權人同意
    興建，然系爭房屋、土地歷經多次轉手，原告並不受被告壬○○所辯之使用借貸關係所拘束。
  (五)另原告購買系爭土地之際，系爭18號建物之實況乃未辦理保
    存登記之違章建築，且無合法權限卻占用系爭土地，被告壬○○所謂之使用借貸關係，原告實無預見之可能，原告本於
    所有權之作用，請求拆屋還地，應屬足取。被告壬○○雖抗
    辯原告前揭權利之行使違反誠信原則、權利濫用，然並未提
    出積極證據已實其說，所辯自不足採。
  (六)末按無法律上之原因而受利益，致他人受損害者，應返還其
    利益，民法第179 條前段定有明文。又無權占有他人土地，
    可能獲得相當於租金之利益為社會通常之觀念，最高法院61
    年臺上字第1695號判例可資參照。本件被告所有之系爭房屋
    無權占用原告如附圖所示系爭土地，揆諸上開說明，應認獲
    有相當於租金之利益，致原告受有損害，是原告依不當得利
    法律關係，請求被告返還，按年給付相當於租金之不當得利
    ，自洵為有據。
  (七)參酌土地法第97條第1 項規定：「城市地方房屋之租金，以
    不超過土地及其建築物申報總價年息10% 為限」此於租用基
    地建築房屋時準用之，同法第105 條定有明文。又「舉辦規
    定地價或重新規定地價時，土地所有權人未於公告期間申報
    地價者，以公告地價80% 為其申報地價。…申報之地價未滿
    公告地價80% 時，得照價收買或以公告地價80% 為其申報地
    價」，平均地權條例第16條亦著有規定。經查：系爭土地97
    年申報地價為每平方公尺15,600元，有土地登記謄本可稽。
    又系爭土地坐落在5 米8 之巷道內，步行三至五分鐘即可抵
    達國民小學、步行5 分鐘可至傳統市場、步行15分鐘可至臺
    北縣立醫院三重分院，周圍交通尚稱便利，業據本院到場勘
    驗屬實，製有勘驗筆錄可稽（見本院卷(一)第96- 97頁），足
    認附近之生活機能甚佳。本院審酌上情，認原告以系爭土地
    申報總價年息5%計算請求不當得利，原告請求金額之計算式
    詳如附表所示，應屬足取。
五、綜上所述，原告本於物上請求權及不當得利法律關係，分別
    請求被告應將無權占用系爭土地上如附圖之系爭16號、18號
    地上建物拆除，將上開土地返還原告，並給付相當租金之不
    當得利損失、或遷出系爭16號、18號房屋，並請求如主文第
    1 至6 項所示，為有理由，應予准許。
六、本件到場兩造分別陳明願供擔保，聲請宣告假執行或免為假
    執行，經核均合於法律規定，爰分別酌定相當之擔保金額宣
    告之。
七、本件事證已臻明確，兩造其餘攻擊防禦方法及所提證據，業
    經審酌後認於本判決結果不生影響，爰不一一論述，附此敘
    明。
八、訴訟費用負擔之依據：民事訴訟法第78條、第85條第1 項前
    段。
中    華    民    國    99    年    2     月    26    日
                  民事第二庭    法  官  吳振富
以上正本係照原本作成
如對本判決上訴，須於判決送達後20日內向本院提出上訴狀
中    華    民    國    99    年    2     月    26    日
                                書記官  李宏明

司法院資訊處製作；財團法人民間司法改革基金會備份。
